【裁判字號】    97,簡上,179
【裁判日期】    970529
【裁判案由】    遷讓房屋
【裁判全文】
臺灣臺北地方法院民事判決             97年度簡上字第179號
上  訴  人  乙○○
被 上 訴人  甲○○
訴訟代理人  陳明宗律師
上列當事人間請求遷讓房屋事件，上訴人對於中華民國97年1月9
日本院簡易庭96年度北簡字第38060號第一審判決提起上訴，本
院於97年5月15日言詞辯論終結，判決如下：
    主      文
上訴駁回。
第二審訴訟費用由上訴人負擔。
    事實及理由
一、被上訴人起訴主張：伊為門牌號碼台北市○○○路○段18巷
    13弄2號（下稱系爭大樓）5樓房屋之所有權人及其坐落台北
    市○○區○○段4小段79地號土地之共有人，依法系爭大樓
    之頂樓部分應屬伊及系爭大樓全體住戶所共有，上訴人並非
    系爭大樓之所有權人、共有人及借用人，竟無權占用使用系
    爭大樓之頂樓並增建如附圖所示斜線部分建物（下稱系爭頂
    樓增建物）並堆放雜物。上訴人所為，已妨害被上訴人及系
    爭大樓全體共有人所有權之行使，為此依民法第767條及第
    821條規定，請求上訴人應將系爭頂樓增建物謄空。
二、上訴人則以：系爭大樓1至5樓房屋原為其母親即訴外人許秀
    琴所建造，系爭大樓之2樓、5樓部分原為伊兄弟即訴外人高
    慶松、高慶山所有，因兄弟陸續成家原有空間不敷居住，遂
    於民國76年間增建系爭頂樓增建物並訂立分管契約，約定由
    伊管理使用收益系爭頂樓增建物。被上訴人買受系爭大樓5
    樓建物時，對系爭頂樓增建物分管契約之管理使用現況知情
    ，被上訴人應受原分管契約之約束。另系爭大樓於73年間即
    已取得使用執照，其取得建造執照之時間早於公寓大廈管理
    條例公佈施行之84年6月28日，是系爭頂樓增建物不受公寓
    大廈管理條例第7條不得為約定專用部分之限制而自得約定
    專用。系爭頂樓增建物於興建時本有伊管理使用收益之分管
    契約約定，且伊本於共有物本來之用法，依其性質及構造使
    用之，並未違共有物之使用目的，是被上訴人應受前開分管
    契約之約束，伊並非無權占有等語資為抗辯。
三、原審為上訴人敗訴之判決。上訴人於本院上訴聲明為：(一)原
    判決廢棄；(二)被上訴人於第一審之訴及假執行之聲請均駁回
    。被上訴人於本院之答辯聲明則為：上訴駁回。
四、兩造不爭執之事項
（一）坐落臺北市○○區○○段4小段709號土地及其上門牌號碼
      臺北市○○○路○段18巷13弄2號1至5樓建物，原係上訴人
      家人所有，並於上開建物頂樓加蓋系爭頂樓增建物。
（二）系爭頂樓增建物現由上訴人居住使用中。被上訴人係買受
      上開建物之5樓房地所有權人。上開建物1至5樓皆已非上
      訴人或其家人所有。
（三）系爭頂樓增建物依據本院民事執行處87年度執字第8653號
      執行程序之查封筆錄所載，由訴外人即債務人高慶山稱大
      約是76年所蓋，有獨立出入口。
五、得心證之理由：
    按當事人主張有利於己之事實者，就其事實有舉證之責任。
    但法律別有規定，或依其情形顯失公平者，不在此限。民事
    訴訟法第277條定有明文。復按，所有人對於無權占有或侵
    奪其所有物者，得請求返還之。對於妨害其所有權者，得請
    求除去之。有妨害其所有權之虞者，得請求防止之。數人區
    分一建築物，而各有其一部者，該建築物及其附屬物之共同
    部分，推定為各所有人之共有。各共有人對於第三人，得就
    共有物之全部為本於所有權之請求。但回復共有物之請求，
    僅得為共有人全體之利益為之。民法第767條、民法第799條
    前段、第821條分別定有明文。查，系爭大樓頂樓為全體區
    分所有人共有，上訴人就其占有使用系爭頂樓增建物並無爭
    執，則被上訴人就上訴人無權占有之事實，無舉證責任，上
    訴人應就其取得占有，係有正當權源之有利事實證明之。上
    訴人雖辯稱系爭頂樓增建物不在強制執行拍賣範圍，且其與
    家人親屬間對於系爭頂樓增建物有達成分管協議，被上訴人
    並無不知或無可得知之情事，而應受分管協議拘束，認其有
    權使用系爭頂樓增建物云云，並提出民國94年8月19日本院
    87 年度執丁字第8653號民事執行處通知為證（見原審卷第
    29、30頁）。然查：
（一）本院87年度執丁字第8653號執行事件，訴外人即債權人劉
      俊麟聲請強制執行高慶山所有系爭大樓5樓之房屋，高慶
      山陳稱系爭頂樓增建物為其於76年間增建，高慶山及訴外
      人高慶松均陳稱系爭頂樓增建物出租予第三人，劉俊麟乃
      聲請併予執行。嗣高慶山又具狀表示系爭頂樓增建物為高
      慶松之妻即訴外人郭怡秀所建，郭怡秀並以系爭頂樓增建
      物為其所建為由，聲明異議，經本院執行處以系爭頂樓增
      建物有獨立出入口，又無證據證明係屬執行債務人高慶松
      所有，而裁定駁回債權人就系爭頂樓增建物強制執行之聲
      請，業經原審調閱該案強制執行卷宗查明，足見執行法院
      係因系爭頂樓增建物為何人所有，無從為實體認定，而未
      將系爭頂樓增建物併付執行。況於強制執行事件調查結果
      ，系爭頂樓增建物係出租予第三人，亦非由上訴人使用，
      則強制執行與上訴人是否有權使用系爭頂樓增建物，顯屬
      無涉，自不能因系爭頂樓增建物不在拍賣範圍，遽認定即
      上訴人屬有權占有。
（二）至上訴人復辯稱其與家人親屬間成立分管之特約，被上訴
      人自前手買受系爭5樓建物時，對於上訴人在系爭頂樓增
      建物為管理使用之現狀並非毫不知情，自應受該分管協議
      之拘束云云。惟查，上訴人自承系爭建物頂樓為其母親所
      建（見本院97年5月15日言詞辯論筆錄，本院卷第61頁）
      ，故其非系爭頂樓房屋之所有權或有處分權之人。另上訴
      人亦無法證明系爭頂樓房屋加蓋違建時，得到全體區分所
      有權人同意。況分管之特約係存於共有人間，本件上訴人
      與其家人、親屬現均非為系爭建物之所有權人，更無主張
      適用分管協議而得使用系爭建物頂樓之可能。
六、綜上所述，上訴人所辯均為無可取。從而，被上訴人依據民
    法第767條、第821條規定，請求上訴人將系爭頂樓增建物騰
    空，為有理由，應予准許。是則原審判命上訴人騰空，並依
    職權宣告假執行，於法並無不合。上訴意旨指摘原判決不當
    ，求予廢棄改判，為無理由，應予駁回其上訴。
七、因本件事證已臻明確，兩造其餘主張陳述及所提之證據，經
    本院斟酌後，認與判決結果不生影響，均毋庸再予論述，附
    此敘明。
八、據上論結，本件上訴為無理由，依民事訴訟法第436條之1第
    3項、第449條第1項、第78條，判決如主文。
中    華    民    國    97    年    5     月    29    日
                  民事第四庭    審判長法  官  劉坤典
                                      法  官  匡  偉
                                      法  官  黃柄縉
以上正本係照原本作成
不得上訴
中    華    民    國    97    年    5     月    29    日
                                      書記官  王黎輝


司法院資訊處製作；財團法人民間司法改革基金會備份。
